【裁判字號】    97,訴,948
【裁判日期】    971127
【裁判案由】    偽造文書
【裁判全文】
臺灣新竹地方法院刑事判決               97年度訴字第948號
公  訴  人  臺灣新竹地方法院檢察署檢察官
被      告  乙○○
上列被告因偽造文書案件，經檢察官聲請簡易判決處刑（97年度
偵字第2317號），本院認不得以簡易判決處刑，改依通常程序審
理，判決如下：
    主  文
乙○○犯行使偽造私文書罪，處有期徒刑參月，如易科罰金，以
新台幣壹仟元折算壹日。附表編號一至八所示偽造「甲○○」之
署押共參拾陸枚，均沒收之。
    事  實
一、乙○○於民國96年7 月6 日上午8 時許，在新竹縣竹東鎮○
    ○路中央市場圓環小吃攤，飲用啤酒1 瓶後，其酒後已達不
    能安全駕駛動力交通工具之程度，於同日上午9 時許，猶仍
    騎乘車號F7T －985 號重機車自上開攤位欲返回新竹縣五峰
    鄉住處，並於同日上午10時30分許，行經新竹縣竹東鎮○○
    路106 號前，因蛇行遭警欄查，並經測得其呼氣中所含酒精
    濃度達每公升0.71毫克（公共危險部分業經本院竹東簡易庭
    以96年度竹東交簡字第122 號判決確定）涉有酒後駕車之公
    共危險罪嫌。詎乙○○為警查獲後，為逃避刑責，竟基於偽
    造署押及行使偽造私文書之接續犯意，於同日10時55分許起
    至同日16時42分許止，在查獲現場及經警帶回新竹縣警察局
    竹東分局竹東派出所製作筆錄、為相關程序作業時、於台灣
    新竹地方法院檢察署接受檢察官偵訊時，向承辦警員及檢察
    官表明其為「甲○○」應訊，並接續於附表編號1 、2 、4
    至8 所示之文件上，偽造如附表編號1 、2 、4 至8 所示「
    甲○○」之署名或指印等署押；及在如附表編號3 所示之文
    件上，表明以「甲○○」本人簽名之意思，偽造如附表編號
    3 所示「甲○○」之署名，用以表示業已收受該附表編號3
    所示文件，並持以交付承辦警員而行使，足生損害於警察機
    關對違反道路交通管理處罰條例案件舉發之正確性、檢警機
    關偵辦犯罪之正確性及「甲○○」。嗣經警將「甲○○」之
    指紋卡送請內政部警政署刑事警察局比對建檔指紋，發現與
    建檔之乙○○指紋相同而查悉上情。案經新竹縣政府警察局
    竹東分局報告臺灣新竹地方法院檢察署檢察官偵查後聲請簡
    易判決處刑。
    理  由
一、程序方面：
    按被告以外之人於審判外之言詞或書面陳述，除法律有規定
    者外，不得作為證據，刑事訴訟法第159 條固定有明文，惟
    被告以外之人於審判外之陳述，雖不符同法第159 條之1 至
    之4 規定，而經當事人於審判程序同意作為證據，法院審酌
    該言詞陳述或書面陳述作成時之情況，認為適當者，亦得為
    證據。又當事人、代理人或辯護人於法院調查證據時，知有
    第159 條第1 項不得為證據之情形，而未於言詞辯論終結前
    聲明異議者，視為有前項之同意，此亦據同法第159 條之5
    規定明確。查本案所引用之證據資料（詳後引證據），其中
    傳聞證據部分，縱無刑事訴訟法第159 條之1 至第159 條之
    4 或其他規定之傳聞證據例外情形，亦因被告、檢察官或同
    意可作為證據使用，或未聲明異議，依刑事訴訟法第159 條
    之5 第1 項、第2 項之規定，本院審酌該證據作成之情況，
    並無不當，應得為證據。
二、上揭事實，業據被告乙○○於警詢、偵查及本院審理中坦承
    不諱，核與證人即被告之堂兄甲○○於警詢中證稱情節相符
    （見97年度偵字第2317號卷第9-11頁），且「甲○○」之人
    於96年7 月6 日按捺之指紋卡，經新竹縣警察局竹東分局送
    請內政部警政署刑事警察局比對建檔指紋結果，發現與該局
    檔存之乙○○指紋相同，有內政部警政署刑事警察局97年2
    月22日刑紋字第0970026497號函及檢附之附件在卷可稽（見
    97年度偵字第2317號卷第16-18 頁），又除附表所示編號3
    新竹縣政府警察局舉發違反道路交通管理事件通知單之「移
    送聯」、「存根聯」未存卷外，尚有如附表各該編號所示之
    文件在卷可憑（見本院97年度簡字第1246號卷第23、24、25
    、26、28、29、31、37頁）。而交通違規事件違規人須在舉
    發違反道路交通管理事件通知單之通知聯、移送聯上簽名，
    因複寫作用複寫在存根聯上，有本院公務電話紀錄及舉發違
    反道路交通管理事件通知單格式3 紙附卷可稽（見本院卷第
    19-22 頁），足徵被告之自白與事實相符，堪可採為論罪科
    刑之依據。本案事證已臻明確，被告犯行均堪認定，應依法
    論科。
三、按偵查機關所製作之逮捕通知書、權利告知書，其上若備有
    「收受人簽章欄」，由形式上觀察，於該欄內簽名及捺指印
    ，即足表示由該姓名之人收受斯項通知書、告知書之證明，
    是若有冒名而為之者，即應成立偽造私文書罪；倘偵查機關
    所製作之逮捕通知書、權利告知書，其上僅備有「被通知（
    告知）人簽章欄」，則在該等欄位下簽名及捺指印時，僅處
    於受通知（告知）者之地位，尚不能表示其係有製作何種文
    書之意思及曾為何項意思表示，故若有冒名而為之者，應認
    成立偽造署押罪（最高法院91年度臺非字第295 號判決參照
    ）。次按指印同為代表冒用者之姓名，依民法第3 條第3 項
    規定，指印有與簽名生同等之效力，其為署押之作用及效力
    與署押無異，且簽名與捺指印，係出於同一偽造署押之犯意
    ，是其所捺指印雖為被告所有，亦係刑法所稱之署押。又刑
    法上偽造文書罪章所指之文書，除必須具備有體性、文字性
    、持續性、意思性等要件外，尚必須存有足以表彰一定之制
    作名義人之名義性時，該等記載方可認為係文書，否則若僅
    為表彰某人簽名意思之署名或簽押，並不具有表彰一定制作
    名義人之名義性存在，該等記載即無從認為係刑法上之文書
    ，而只能認為係單純之署押。本件被告為警查獲後，基於冒
    名應訊之決意，偽造「甲○○」之署名並按指印，是其在附
    表編號1 、2 、4 至8 所示之新竹縣政府警察局竹東分局道
    路取締當事人酒精測定紀錄表、汽車駕駛人酒後生理協調平
    衡檢測紀錄表、新竹縣政府警察局竹東分局通知單、警詢筆
    錄、口卡片指認單上、指紋卡上及偵訊筆錄上偽簽「甲○○
    」之署押並捺指印之行為，應係偽造署押行為罪。而被告在
    如附表編號3 所示之新竹縣政府警察局舉發違反道路交通管
    理事件通知單欄位上偽造「甲○○」之署名，表示收受斯件
    違反道路交通管理事件開單之證明，係屬偽造私文書至明。
    核被告所為，係犯刑法第216 條、第210 條之行使偽造私文
    書罪。而被告為警查獲後，為免暴露身分並圖卸刑責，係基
    於冒名應訊之同一犯意下，接續多次於如附表所示之各項文
    件偽造「甲○○」之署名及捺指紋、及私文書多紙（指附表
    編號3 文件），密切實施而侵害同一法益，各行為之獨立性
    極為薄弱，依一般社會健全觀念，在時間差距上，難以強行
    分開，且在刑法評價上，視為數個舉動之接續施行，包括以
    一行為予以評價較為合理。又其偽造署押係偽造私文書之階
    段行為，故均不另論罪，再其偽造私文書之低度行為復為行
    使之高度行為所吸收，亦不另論罪。另公訴意旨就如附表編
    號3 所示文件，漏未論及移送聯及存根聯上被告偽造「甲○
    ○」之署押及偽造私文書，且以補充理由書擴張附表編號7
    指紋卡上偽造署押行為（公訴人認此部分亦涉偽造私文書罪
    嫌，容有誤會），就未論及之此等部分，既與被告其他偽造
    署押、偽造私文書之行為有上述接續犯之單純一罪關係，故
    就上開未論及部分自亦為起訴效力所及，本院自得加以審酌
    ，附此敘明。爰審酌被告前有公共危險、詐欺、偽造文書等
    前科，有台灣新竹地方法院檢察署刑案資料查註紀錄表、台
    灣高等法院被告前案紀錄表各1 份在卷可參，素行非佳，竟
    仍不知反省，於酒駕遭查獲後，竟為逃避刑責，冒用其堂兄
    「甲○○」之名義應訊，並偽造「甲○○」之署名、指印，
    其所為已使「甲○○」本人經台灣新竹地方法院檢察署發佈
    通緝，有甲○○之新竹地方法院檢察署全國刑案資料查註紀
    錄表在卷可參，並使司法機關錯誤開啟訴追對象，浪費司法
    資源，進而危及司法之公正性及正確性，是被告之惡行非輕
    ，自應受有相當程度之刑事非難，惟念其嗣後亦坦承全部犯
    行，態度尚佳，暨其犯罪之動機、手段，暨其為國小畢業之
    智識程度，目前收入每月約新台幣2 萬元之經濟狀況等一切
    情狀，量處如主文所示之刑，併諭知如主文所示之易科罰金
    折算標準。至如附表各該編號所示之偽造署名、指印共計36
    枚，既均係偽造之署押，不問屬於犯人與否，應依刑法第21
    9 條規定，皆併予宣告沒收之。
四、聲請簡易判決處刑意旨另以：被告偽造附表所示1 、2 、4
    至7 之文書，亦涉犯行使偽造私文書罪嫌云云。然按附表編
    號1 、2 、5 至7 所示之文件，被告均非有權制作之人，縱
    其於該等文書上署名、捺指印，以擔保憑信性，亦不能因此
    即認為該等文件係受詢問人所製作，而附表編號4 所示之「
    通知書」，亦係司法警察依刑事訴訟法相關規定所為之通知
    。被告於該通知書上之「被通知人」欄下偽簽姓名者，其僅
    處於受告知者及受通知者之地位，尚不能表示其係有製作何
    種文書之意思及曾為何項之意思表示，是該通知書實質上與
    詢問筆錄無異，被告縱有於其上偽簽他人姓名及按捺指印之
    行為，亦僅成立偽造署押罪（最高法院91年度台非字第294
    號判決）。是被告於附表編號1 、2 、4 至7 所示之文件上
    簽名並按捺指印，非就該文書有所表示，自不成立偽造私文
    書，業如前述，則自不另構成行使偽造私文書罪。惟依公訴
    意旨應認此部分如成立犯罪，與前開論罪科刑部分有實質上
    之一罪關係，爰不另為無罪之諭知。
據上論斷，應依刑事訴訟法第452 條、第299 條第1 項前段，刑
法第216 條、第210 條、第41條第1 項前段、第219 條，判決如
主文。
本案經檢察官李秋梅到庭執行職務。
中    華    民    國    97    年    11    月    27    日
              刑事第五庭審判長法  官  黃惠玲
                              法  官  楊數盈
                              法  官  林佑珊
以上正本證明與原本無異。
如不服本判決應於收受本判決後10日內向本院提出上訴書狀，並
應敘述具體理由，如未敘述上訴理由者，應於上訴期間屆滿後20
日內補提理由書狀於本院（均須按他造當事人之人數附繕本）「
切勿逕送上級法院」。
中    華    民    國    97    年    11    月    27    日
                              書記官
附錄本案論罪科刑法條：                鄭明枝
中華民國刑法第216條
行使第210 條至第215 條之文書者，依偽造、變造文書或登載不
實事項或使登載不實事項之規定處斷。
中華民國刑法第210條
偽造、變造私文書，足以生損害於公眾或他人者，處5 年以下有
期徒刑。
 ┌───────────────────────────┐
 │附表                                                  │
 ├──┬──────────┬──────┬──────┤
 │編號│文    件    名    稱│欄        位│偽造之署押  │
 ├──┼──────────┼──────┼──────┤
 │ 一 │新竹縣政府警察局竹東│被測者欄    │「甲○○」署│
 │    │分局道路取締當事人酒│            │名、指印各1 │
 │    │精測定紀錄表        │            │枚          │
 │    │                    │            │            │
 ├──┼──────────┼──────┼──────┤
 │    │                    │            │            │
 │ 二 │汽車駕駛人酒後生理協│受測者      │「甲○○」署│
 │    │調平衡檢測紀錄表    │            │名、指印各1 │
 │    │                    │            │枚          │
 │    │                    │            │            │
 ├──┼──────────┼──────┼──────┤
 │ 三 │新竹縣政府警察局舉發│舉發單位章戳│「甲○○」署│
 │    │違反道路交通管理事件│欄、收受通知│名各1 枚    │
 │    │通知單之通知聯、移送│聯者簽章欄  │            │
 │    │聯、存根聯          │            │            │
 │    │                    │            │            │
 │    │                    │            │            │
 │    │                    │            │            │
 ├──┼──────────┼──────┼──────┤
 │ 四 │新竹縣政府警察局竹東│被通知人簽名│「甲○○」署│
 │    │分局通知單          │捺印欄      │名、指印各1 │
 │    │                    │            │枚          │
 │    │                    │            │            │
 ├──┼──────────┼──────┼──────┤
 │ 五 │96年7月6日警詢筆錄  │受訊問人、被│「甲○○」署│
 │    │                    │訊問人欄    │名2枚、指印2│
 │    │                    │            │ 枚         │
 ├──┼──────────┼──────┼──────┤
 │ 六 │口卡片              │空白處      │「甲○○」署│
 │    │                    │            │名、指印各1 │
 │    │                    │            │枚          │
 │    │                    │            │            │
 ├──┼──────────┼──────┼──────┤
 │ 七 │96年7月6日之偵訊筆錄│受訊問人欄  │「甲○○」署│
 │    │                    │            │名1枚       │
 │    │                    │            │            │
 ├──┼──────────┼──────┼──────┤
 │ 八 │指紋卡              │空白處      │「甲○○」  │
 │    │                    │            │指印20枚    │
 ├──┴──────────┴──────┴──────┤
 │                         共計偽造署名10枚、指印26枚   │
 └───────────────────────────┘


司法院資訊處製作；財團法人民間司法改革基金會備份。
